【裁判字號】    98,簡上,288
【裁判日期】    990604
【裁判案由】    給付票款
【裁判全文】
臺灣臺中地方法院民事判決             98年度簡上字第288號
上  訴  人  丁○○
訴訟代理人  許博堯律師
被 上訴 人  丙○○
上列當事人間給付票款事件，上訴人對於中華民國98年9月9日本
院臺中簡易庭98年度中簡字第1173號第一審判決提起上訴，本院
合議庭於民國99年5月14日言詞辯論終結，判決如下：
    主    文
原判決廢棄。
被上訴人應給付上訴人新臺幣壹佰萬元，及自民國九十七年十一
月二十六日起至清償日止，按年息百分之六計算之利息。
第一、二審訴訟費用由被上訴人負擔。
    事實及理由
壹、程序事項：
    被上訴人經合法通知未於言詞辯論期日到場，核無民事訴訟
    法第386條各款所列情形，爰依上訴人之聲請，由其一造辯
    論而為判決，合先敘明。
貳、實體事項：
一、上訴人主張：
(一)上訴人於原審起訴主張：其持有被上訴人簽發發票日民國97
    年9月10日、票號0000000、面額新臺幣（下同）100萬元、
    付款人玉山商業銀行七賢分行之支票乙紙（下稱系爭支票）
    ，該紙支票經上訴人屆期提示，竟因存款不足及拒絕往來戶
    而遭退票，爰依票據法律關係請求被上訴人給付票款等情，
    並聲明：被上訴人應給付上訴人100萬元，及自提示日即97
    年11月26日起至清償日止按年息百分之6計算之利息。
(二)對被上訴人抗辯之陳述：
  1.上訴人不認識被上訴人及訴外人乙○○二人，被上訴人及乙○○於96年9月11日與上訴人簽訂協議書，內容記載明確，
    被上訴人並開立系爭支票予上訴人，並聲明如協議書第1項
    事由情況下，上訴人得依協議提示兌付系爭支票，而被上訴
    人辯稱系爭支票係支付房屋貸款之擔保票據與協議書第1項
    之事實不符，因協議書第1項係訴外人甲○○積欠上訴人私
    人向新光商業銀行（下稱新光銀行）辦理之信用貸款，屬私
    人借款，與該協議書第2項內容不同，被上訴人自行介入幫
    助甲○○處理債務，日後卻拒絕兌付系爭支票，上訴人曾多
    次依協議內容先行聯絡被上訴人及乙○○，皆拒不接電話，
    顯然有意規避，故上訴人依協議內容提示系爭支票並無不妥
    。況本件並無票據法第13條但書及第14條規定之情事，被上
    訴人自應擔保系爭支票付款之責任。再被上訴人自98年3、4
    月份起已拒付協議書所列之房屋貸款，致板信商業銀行股份
    有限公司（下稱板信銀行）向法院聲請發支付命令，要求上
    訴人全數清償該房屋貸款，且98年3、4月份租金亦由被上訴
    人收取，亦不繳貸款，被上訴人已違背協議書第1、2項內容
    ，上訴人請求被上訴人給付系爭支票票款與所受損害之對價
    關係尚有不足。
  2.被上訴人提出之協議書內容與上訴人執有者不同，因乙○○
    曾再增列第4項：「復興路2段135巷21之3號（下稱復興路房
    屋）及學士路236巷20之4號5樓（下稱學士路房屋）5月（9
    7年）確定過戶完成無誤」，此亦為被上訴人應遵守之約定
    。
  3.本案之初確係甲○○借用上訴人名義向新光銀行辦理信用貸
    款及以復興路房屋向板信銀行辦理房屋貸款，另有學士路房
    屋亦在上訴人名下，當時因甲○○行蹤不明，被上訴人及乙○○主動與上訴人聯絡聲稱欲代理甲○○處理信貸及房貸問
    題為由，遂簽下協議書及系爭支票，而被上訴人既不否認協
    議書內容，即應依兩造協議期間過戶完畢所述之復興路房屋
    及學士路房屋，但被上訴人僅過戶完成學士路房屋，對復興
    路房屋遲不肯過戶，迄今亦置之不理。又復興路房屋自96年
    9月間起即由被上訴人對外出租及收取租金，且復興路房屋
    之土地及建物所有權狀早於96年3月5日交付被上訴人指定之
    代書即證人藍翠霞處，故被上訴人違反協議書內容之1年內
    房屋過戶完畢及信用貸款1年內結清之期限協議，而被上訴
    人開具系爭支票係因幫甲○○保證清償新光銀行30萬元、11
    2萬元及板信銀行23萬元共3筆信用貸款，計算至96年8月22
    日止未償餘額分別為227,255元、686,195元及182,240元，
    合計約100萬元，此乃被上訴人簽發系爭支票之真實原因，
    而上訴人亦依約於提示系爭支票前1個多月試圖與被上訴人
    聯絡，皆無法獲得圓滿答覆，事後拒接上訴人電話，迫使上
    訴人以被上訴人違反承諾而提示系爭支票。
  4.依協議書記載，甲○○以上訴人名義辦理信用貸款及房屋之
    過戶須於1年內處理完畢，而於1年內無法處理完畢時上訴人
    得提示系爭支票為對銀行信用貸款之清償，而此1年內所有
    房貸及信貸皆由被上訴人支付，倘系爭支票之票款讓上訴人
    兌付，上訴人可立即向銀行清償取得清償證明，而被上訴人
    履行房屋過戶完畢，上訴人自然解脫銀行債務負擔，當然即
    無繼續繳納貸款本息之爭議，而被上訴人既選擇違背協議及
    房租收入亦為被上訴人收取，繼續繳納貸款當然為被上訴人
    之義務，而被上訴人亦持續繳納至98年2月底始拒繳，已造
    成上訴人信用受到實質損害。
(三)上訴人於本院補充陳述稱：
  1.原審判決指上訴人以拖延學士路房屋過戶登記為手段，要求
    被上訴人承諾繼續代為繳納包括復興路房屋在內之新光銀行
    及板信銀行房屋貸款及信用貸款，而被上訴人簽發交付系爭
    支票予上訴人之目的在於擔保協議書各項條件之履行而已，
    而兩造確無任何金錢往來之債權債務關係等語。惟參酌被上
    訴人與甲○○間之不動產交易紀錄，雙方於94年12月28日、
    97年9月4日（二筆）、97年9月7日（三筆）止，至少有六筆
    不動產之交易紀錄（不包括甲○○以上訴人名義之兩筆房地
    即德化街與學士路，暨甲○○以其他人頭購買部分），可見
    被上訴人與甲○○二人關係密切，絕無渠等稱因單筆學士路
    房屋過戶，遭上訴人故意刁難而不得不簽立系爭協議書之事
    。又學士路房屋於95年6月14日由甲○○直接出售予被上訴
    人，被上訴人係於97年7月2日由上訴人之名義直接出售予訴
    外人黃評。另德化街房屋於96年9月12日則由被上訴人代理
    上訴人出售予訴外人胡英珠，且上訴人係於96年9月12日始
    收取胡英珠交付之定金10萬元，而系爭協議書是96年9月11
    日已經簽立，故被上訴人稱因收了其他買主之德化街房屋定
    金而不得不與上訴人簽立系爭協議書云云，從簽立及收取定
    金之時間觀之，前後矛盾，委不足採。
  2.被上訴人與乙○○及甲○○（即協議書之丙方）本就共同合
    作買賣房屋，此自甲○○之戶籍原係寄掛被上訴人所有之另
    一房產戶籍內，可見其交互聯絡關係密切。兩造簽立系爭協
    議書時，被上訴人早已知甲○○與上訴人之債權債務關係，
    若非如此何以簽發支票予上訴人作擔保。協議書內容之1年
    內將復興路房屋過戶完畢及信用貸款1年內結清之期限協議
    ，於此1年間若房屋仍無過戶，所衍生之貸款本息皆由被上
    訴人按月給付，而被上訴人擔保之本意在於若1年內無法依
    協議完成房屋過戶時，被上訴人可於兌付時間前1個月通知
    處理是否兌付票據，此乃協議書之真正意思表示，被上訴人
    當時既已意思承受協議書之承諾，即應依約履行，而原審不
    採意思真義卻反採被上訴人不真之辯解，實令人難服。
  3.原審判決以協議書第4項乙○○加註文字乙事，被上訴人是
    否自始知情，即有疑問？而被上訴人否認等語。惟被上訴人
    與乙○○本就以夫妻關係與上訴人交涉並簽訂協議書，其二
    人處理事務向來形影不離，且加簽第4項時乃於被上訴人家
    中由被上訴人同意乙○○簽署，所有之交涉過程皆二人同在
    並同為意思之表示，被上訴人多附和乙○○之意思。由乙○○為協議書之甲方觀之，可知乙○○始為本案背後之實際當
    事人，現被上訴人欲卸責之詞卻為原審所採，且證人藍翠霞
    係專為被上訴人辦理不動產之代書，其立場顯難於公正，是
    原審未酌量前情，遽以渠二人之證言，為不利上訴人之認定
    ，顯屬率斷。
  4.參諸銀行繳款明細（上證7、8）可證被上訴人及乙○○二人
    係自95年9月27日起開始代甲○○繳納貸款，亦即甲○○發
    生財務危機過戶不動產至被上訴人及乙○○名下，故被上訴
    人及乙○○承諾代為繳納銀行貸款之時間，應為95年9月。
    被上訴人及乙○○代甲○○繳納系爭房貸本息1年後，於96
    年9月11日再與上訴人簽立系爭協議書，向上訴人承諾渠等
    會依約繳納系爭二間銀行之貸款（信貸及房貸），此自簽立
    協議書當時，甲○○以上訴人名義向新光銀行借貸30萬元、
    112萬元，及板信銀行23萬元，計算至96年8月22日止之借款
    餘額分別尚有227,255元、686,195元及182,240元，合計1,0
    85,690元，故取整數而開立100萬元之支票乙紙，作為渠等
    清償前開3筆信用貸款債務之擔保。而原判決認為被上訴人
    之義務僅有自96年9月11日起迄97年8月份止代繳甲○○應繳
    之貸款云云，惟計算被上訴人前開1年期間代甲○○繳納信
    用貸款本息之總額僅約20餘萬元，與前開100萬元面額之支
    票，二者金額相差五倍之多，依一般經驗法則判斷，豈有負
    擔20萬元義務，竟開立100萬元支票作為擔保之事，二者金
    額顯不相當，豈能混為一談，原判決認定事實，洵屬誤會。
  5.又依協議書第2項約定，被上訴人代為繳納本件信用貸款本
    息之義務至復興路房屋過戶完成止，而非97年8月份止，原
    審明知被上訴人之前開義務，且復興路房屋目前仍尚未過戶
    ，顯然被上訴人已經違約，詎原審竟以被上訴人於系爭支票
    提示前尚未違約云云，而免除被上訴人之違約責任。另參照
    協議書第4項：「復興路2段135巷21之3號及學士路236段20
    之4號5樓，5月（97年）確定過戶完成。」及藍翠霞代書早
    已於96年3月5日向上訴人收取前開復興路房屋及土地權狀俾
    辦理過戶乙事，可知兩造確有合意將復興路房屋由上訴人過
    戶（轉賣或過戶）至被上訴人名下。故原判決認為兩造未對
    復興路房屋是否過戶達成協議云云，顯與事實不合。
  6.甲○○庭呈之明細表等係於97年9月16日簽立，亦即是甲○○逃避債務至大陸被遣返後再與被上訴人簽立書面，暫時結
    算金額至97年9月。前開明細表晚於系爭協議書約1年簽立，
    是前開明細表並非甲○○發生債務危機當時雙方合意房地過
    戶、承受債務及代繳銀行貸款書面資料。且明細表上亦載明
    「復興路388佣金20000復興路房租2個月16000、代付丁○○
    板信銀行13500×17＝229500、丁○○新光銀行18000×17＝
    306000」，更顯見本件上訴人名下之板信銀行之房貸及信貸
    及新光銀行之二筆信貸，被上訴人本應繳納，無待另外協議
    。且被上訴人及乙○○無論係代甲○○繳納板信銀行及新光
    銀行之貸款，或係直接承受前開債務，皆係渠等與甲○○間
    之約定，與本案並無直接關連。惟不論何種情形，繳納系爭
    二間銀行之信用、房屋貸款，均為被上訴人之義務，毫無疑
    義。
  7.系爭協議書於96年9月11日始簽立，揆諸協議書形式，易誤
    認被上訴人係因簽立協議書後而代繳納前開甲○○向新光銀
    行及板信銀行之本息，惟實際上被上訴人於簽立系爭協議書
    前1年即已開始代甲○○繳納前開貸款本息，亦即被上訴人
    夫婦代繳貸款本息，係因渠等與甲○○有不動產投資關係，
    被上訴人等已自甲○○處取得多筆（約十戶）不動產為代價
    ，而代為繳納前開銀行貸款，絕非要過戶德化街及學士路房
    屋時遭上訴人阻撓所致。原判決竟誤認簽立協議書時，上訴
    人係「趁人之危謀己私利」，顯係嚴重謬誤。
  8.甲○○以上訴人名義向銀行借貸本息目前餘額如下：向新光
    銀行借貸之（1）信用貸款112萬元，迄至98年6月11日尚有
    本金餘額498,804元未清償。（2）信用貸款30萬元，迄至98
    年6月11日尚有本金餘額124,329元未清償。且前開二筆借款
    自98年4月30日起即均由上訴人負擔繳納利息。向板信銀行
    借貸之（1）復興路房貸，迄至98年4月18日尚有本金餘額
    1,842,674元未清償。（2）信貸，迄至98年4月18 日尚有本
    金餘額123,591元未清償，且自98年5月21日起即由上訴人繳
    納利息。由上可知，未計算上訴人代為繳納之利息，甲○○
    以上訴人名義向銀行借貸之信貸及房貸，尚有本金2,589,39
    8元未清償。
  9.綜上可知，被上訴人與乙○○二人係因與甲○○協議，由甲○○過戶約十戶房屋至渠等名下，而渠等出面替甲○○承擔
    債務或代繳銀行貸款，是渠等乃出面與上訴人簽立系爭協議
    書繳納前開信貸及房貸。而系爭支票係擔保被上訴人於支票
    到期日前應與甲○○共同提出「有利還款計畫」，若未提出
    有利還款計畫，上訴人即可將支票兌現。惟於系爭支票屆期
    前，被上訴人與乙○○二人從未與甲○○共同出面解決，僅
    是要求上訴人不要提示系爭支票而已，被上訴人既已違反協
    議內容，故上訴人依協議內容提示系爭支票請求付款，並無
    不妥。且原審未為說明本件究為上訴人被「惡意」或「詐欺
    」還是被上訴人，且被上訴人所負舉證責任中也不見「惡意
    「詐欺」之說明，亦未指出本件係有惡意主張之處，故本件
    判決確有不適。並聲明：(一)原判決廢棄；(二)被上訴人應
    給付上訴人100萬元，及自97年11月26日起至清償日止，按
    年息百分之6計算之利息。
二、被上訴人則以：
(一)被上訴人於原審抗辯：
  1.上訴人持有系爭支票之原委，乃被上訴人於95年6月間向甲○○購買其借用上訴人名義登記之學士路及德化街等2間房
    屋，因上訴人購入該2間房屋尚未完成過戶登記期間，甲○○因事前往中國大陸，而甲○○當時另有復興路之房屋貸款
    及新光銀行之信用貸款均借用上訴人名義辦理，故甲○○及
    上訴人乃商請由被上訴人先行代繳前開貸款，避免影響上訴
    人之個人債信及前開房屋移轉登記之辦理，並言明被上訴人
    代繳之貸款日後應由甲○○償還被上訴人。被上訴人遂自95
    年6月份起按月代繳以上訴人之名義向新光銀行所辦理信用
    貸款及板信銀行之房屋貸款，嗣被上訴人因故欲將前開購買
    之學士路及德化街房屋出售，其中德化街房屋出售時上訴人
    尚配合提供資料辦理，但學士路房屋出售時，上訴人恐甲○○事後拒繳以其名義辦理之貸款，即反悔不願提供資料配合
    辦理，因被上訴人當時已覓得買主及急欲交易，迫於無奈於
    96年9月11日應上訴人之要求簽立協議書，其內容概指甲○○以上訴人名義辦理之銀行貸款暫由被上訴人續繳，日後上
    訴人應協助被上訴人向甲○○追索被上訴人代繳之款項，並
    依上訴人要求簽下系爭支票作為前開協議之履約擔保。從而
    上訴人明知該協議書之實際文義係被上訴人同意於96年9月1
    1日起至97年8月份止代繳甲○○應繳之貸款，且上訴人對系
    爭支票根本無任何債權存在，若要提示應於系爭支票到期前
    1個月與被上訴人協商，但上訴人無視該協議之存在，竟將
    系爭支票提示及向法院提起本件訴訟。
  2.協議書第2項內容之約定，是應上訴人要求幫忙而寫入協議
    書，實際上被上訴人僅買受學士路房屋及德化街房屋，並未
    買受復興路房屋，如何能辦理復興路房屋之過戶手續？而復
    興路房屋及信用貸款之事，均屬上訴人與甲○○之問題，與
    被上訴人無涉，被上訴人曾要求上訴人應找甲○○出面處理
    ，但上訴人不願意，卻將系爭支票提示，被上訴人認為並未
    欠上訴人任何款項，故自98年2月份以後即不再代為繳納貸
    款。至被上訴人將復興路房屋出租，係因被上訴人已經代繳
    復興路房屋之貸款，認為如果將房屋出租可以減少代繳貸款
    之支出，但自98年4月份起被上訴人即未再前往收取租金，
    因上訴人是復興路房屋之所有權人，被上訴人曾要求上訴人
    配合辦理租約換約手續，上訴人亦不同意。
(二)被上訴人於本院補充陳述稱：協議書上所寫的復興路並非本
    案復興路房屋，而是另外在復興路3段的房屋，當時並無本
    案復興路房屋的問題，這兩間是不同的房子。被上訴人幫甲○○代繳的費用有寫在明細上，當時在付這些款項時，甲○○人在大陸，故被上訴人將款項交給甲○○的父親，上訴人
    表示要把這些錢給她，但被上訴人不同意，因為這是被上訴
    人向甲○○購買的，而且與學士路及德化街的房屋無關。甲○○雖然人在大陸，但請被上訴人要把上訴人的信用顧好，
    要被上訴人繼續代繳上訴人新光銀行的信用貸款、板信銀行
    的信用貸款及房屋貸款，被上訴人也都有繼續繳納，一直到
    被上訴人賣德化街房屋時，上訴人要求被上訴人寫協議書，
    賣學士路房屋的時候，上訴人要求被上訴人開支票等語。並
    聲明：上訴駁回。
三、得心證之理由：
(一)上訴人主張被上訴人及乙○○於96年9月11日與上訴人簽訂
    協議書，並由被上訴人所簽發之系爭支票交付上訴人作為履
    行協議之擔保，詎屆期提示因存款不足及拒絕往來戶而遭退
    票之事實，業據提出協議書、系爭支票及退票理由單各1紙
    為證，且為被上訴人所不爭執（除協議書第4項內容外，詳
    后述），堪信為真實。
(二)按票據法第13條規定：「票據債務人不得以自己與發票人或
    執票人之前手間所存抗辯之事由對抗執票人。但執票人取得
    票據出於惡意者，不在此限」，而依票據法第13條前段規定
    觀之，票據債務人固不得以自己與執票人之前手間所存抗辯
    之事由對抗執票人，惟若以其自己與執票人間所存抗辯之事
    由資為對抗，則非法所不許。但關於該直接抗辯事由之存在
    ，依民事訴訟法第277條規定，應由為此抗辯之票據債務人
    負舉證之責（最高法院72年度台上字第1941號及94年度台簡
    上字第9號等判決意旨參照）。準此，兩造既為系爭支票之
    直接前、後手關係，依票據法第13條之反面解釋，票據債務
    人之被上訴人自得以其與執票人之上訴人間之事由對抗上訴
    人，而該抗辯事由是否存在，自應由主張該抗辯事由之票據
    債務人即被上訴人負舉證責任。
(三)上訴人主張其與被上訴人及證人乙○○於96年9月11日簽訂
    協議書一節，業據其提出該份協議書附卷可稽，且除協議書
    第4項之記載外，餘為被上訴人所不爭執。關於兩造簽訂該
    協議書之原委及用意，茲說明如下：
  1.證人即協議書見證人之代書藍翠霞於原審98年6月10日言詞
    辯論期日到庭結證稱：「該協議內容不是我寫的，是上訴人
    與被上訴人約在茶藝館，筆跡是上訴人的，我沒有從頭在場
    ，是上訴人要求我到茶藝館去當見證人，基於代書之業務關
    係，兩造要求我簽名見證，我就簽，但我不清楚兩造間之債
    權債務關係。（問：是否知道整個事情的原委？為何要簽協
    議書？）被上訴人是向甲○○買學士路及德化街的房子，該
    2戶房屋以上訴人名義登記，過戶證件，甲○○請我直接找
    上訴人拿資料辦理過戶，並過戶完成，對於債權債務部分，
    我不清楚。（問：復興路的房子是否在買賣範圍？）沒有，
    因為我沒有看過買賣契約。（問：當時被上訴人為何要幫上
    訴人繳貸款？）因為上訴人說暫時不能過戶，她怕過戶完成
    後，復興路房子就沒有人當她繳貸款。（問：你的意思是說
    上訴人用復興路房子卡其他二戶房子的過戶？）因為上訴人
    有這樣的要求，所以我就知會她們要協調。（問：要求是在
    寫協議書之前或之後？）之前」等語（見原審卷第73至75頁
    ），則兩造協議時，證人藍翠霞並未自始在場，係應上訴人
    要求而到場，證人藍翠霞對於兩造之所以簽訂協議書之債權
    債務關係表示並不清楚，僅曾經手被上訴人向甲○○買學士
    路及德化街的房子，而向上訴人拿取證件、辦理過戶資料並
    完成過戶之事宜，並不包括復興路的房子，沒有看到復興路
    房子的買賣契約。
  2.證人藍翠霞再於本院準備程序中結證稱：「我認識甲○○，
    甲○○是我辦理過戶的客戶，到目前為止，我為甲○○辦理
    過戶的案子，應該沒有超過10件，我因為甲○○買賣不動產
    而認識乙○○及被上訴人夫妻。上證一至六號不動產登記資
    料中，除上證四號、六號外，其它都是由我辦理不動產過戶
    。而學士路房屋是否由我辦理過戶，及何時辦理過戶完畢，
    還需要查一下。我在原審表示上訴人用協議書來卡學士路及
    德化街房屋過戶的事情，是指因為甲○○要把房屋過戶給被
    上訴人，但房屋的名義都登記在上訴人名下，需要上訴人的
    印鑑證明、身分資料來辦理，我記得上訴人只是向被上訴人
    過戶，請上訴人簽授權書出來，上訴人要求要處理掉貸款的
    部分，不要一直掛在她的名義下，協議書是之前他們一直在
    談的，他們中間如何協議我不清楚。復興路建物、土地權狀
    （原審卷第64頁）的收取，是由我簽名，權狀是上訴人交給
    我的。當時並沒有要辦理復興路房屋的過戶，當時只是上訴
    人把權狀交給我保管，說以後如果有要賣掉的話再處理，復
    興路房屋是上訴人委託被上訴人要賣，因為貸款是上訴人的
    名義。復興路的房屋，我聽甲○○說過，上訴人只是甲○○
    的人頭。協議書第2項復興路的房屋要過戶的事情，這是當
    事人之前講好的，我並沒有問他們的意思，我想是他們自己
    協議好的。復興路的房屋，被上訴人並無與上訴人簽訂買賣
    合約書，並無法過戶該復興路房屋。上訴人將復興路房屋、
    土地的權狀交給我，並非根據協議書第2、4項約定，是因為
    前開所述上訴人交給我保管，希望我趕快賣掉」等語（見本
    院98年12月16日準備程序筆錄第2至4頁）。則證人藍翠霞除
    再次重申：簽訂協議書是之前兩造一直在談的，兩造中間如
    何協議伊不清楚；甲○○要將學士路及德化街房屋過戶給被
    上訴人，需要上訴人的印鑑證明、身分資料來辦理過戶事宜
    ；當時並沒有要辦理復興路房屋的過戶事宜，兩造沒有簽訂
    買賣契約書等情，核與前段於原審所證情節大致相符外，另
    證稱：曾經手多件甲○○委託辦理不動產過戶事宜；復興路
    房屋是上訴人委託被上訴人要賣，因為貸款是上訴人的名義
    。復興路的房屋，伊聽甲○○說過，上訴人只是甲○○的人
    頭。協議書第2項復興路的房屋要過戶的事情，這是當事人
    之前講好的，伊並沒有問兩造的意思，伊想是兩造自己協議
    好的等情。是以，綜據證人藍翠霞上開所證，其本於代書職
    務雖曾經手甲○○委託辦理包括學士路及德化街房屋在內之
    多件不動產過戶事宜，並到場見證兩造簽訂協議書一事，然
    對於兩造間如何協議及之所以簽訂協議書之債權債務關係均
    不清楚，其中關係訴外人甲○○於兩造簽訂協議書前，與兩
    造間有何債權債權關係部分，僅能說明其經手辦理過戶過程
    ，尚難僅此推認或綜覽兩造簽訂協議書之原委及與甲○○之
    關係究係為何。
  3.證人甲○○於本院準備程序中到庭結證稱：（1）「我認識
    被上訴人與乙○○，在5年前認識，當時我投資房屋，被上
    訴人跟我買房屋認識的。被上訴人跟我買二間房屋。協議書
    （原審卷32頁）我看過，雙方簽這份協議書時我不在場，我
    也沒有簽名，我是事後才知道。當時我是借用上訴人的名義
    購買學士路、德化街及復興路的房屋，其中復興路房屋是向
    板信銀行辦理貸款，新光金控的部分是信用貸款，不是房貸
    ，新光金控的貸款本息，剛開始是由我繳的，後來由被上訴
    人繳納。因為我當時生意被倒債1,000多萬元，無法繼續繳
    納房貸及信貸，就把這些貸款包括板信銀行貸款及新光金控
    的貸款轉移給被上訴人及乙○○代為繳納，並且將房屋移轉
    到被上訴人及乙○○名下。我大約過戶10戶左右的房屋給被
    上訴人及乙○○，將近4,000萬。我把房屋過戶給被上訴人
    及乙○○二人當作是他們幫忙繳納貸款的條件，有一部分房
    屋是因為我繳房貸繳了好幾年，與貸款的差額較大，所以他
    們有另外支付房屋的價款給我，他們有陸續給我2、300萬元
    的價差。我與被上訴人合作投資房地產，由我出名，由被上
    訴人出錢，將上證三到六的房屋購買後登記在我的名下，後
    來被上訴人要求要把房屋過戶回去，因為我並沒有出資，所
    以就在96年8、9月間把房屋過戶到被上訴人名下，因為一開
    始買的時候，我與銀行的信用關係比較好，所以才用我的名
    義買。我認識藍翠霞代書，我把貸款轉給被上訴人繳納，還
    把房屋給被上訴人承受之事，有些藍翠霞代書知情，有些她
    不知道，她大約知道有百分之七十的房屋交易。藍翠霞代書
    應該知道我的貸款是由被上訴人及乙○○代為繳納。本案板
    信銀行、新光金控的貸款撥款後由我支用，是我用於投資房
    屋及裝潢房屋使用。因為上訴人具有公務員的資格，貸款的
    成數比較高，故學士路、德化街及復興路的房屋，都是借用
    上訴人的名義購買，因為我姐姐與上訴人是同事，我去找我
    姐姐，上訴人知道我從事房地產生意，主動要求要與我一起
    合作投資房地產，由她出具名義辦理貸款，每戶她可以分得
    10 萬元，信用貸款的部分除了由我繳息之外，每月還要貼
    給她1、2萬元，這些信貸、房貸實際上都是我在繳納本息的
    。簽協議書時我沒有在場，我看到之後嚇了一跳，因為協議
    書上的房屋，是用我的錢以上訴人的名義買的，為何雙方要
    談這個事情沒有找我，就自行決定要這樣處理。我看到協議
    書的時候，上訴人簽發的100萬元支票已經跳票。我看到協
    議書之前，那時候被上訴人及乙○○早就講好要如何繼續清
    償房貸、信貸的事。後來學士路、德化街房屋過戶，我都不
    知道，復興路房屋有沒有過戶，我不知道。我當時生意失敗
    的時候，有陸續跟被上訴人借了一些錢，沒有積欠上訴人錢
    。我不知道這三間房屋有沒有出租計畫，這些房屋我交由被
    上訴人及乙○○承受之後，我就沒有權利再過問這些事情。
    我在96至97年間有去大陸，確實的時間我記不起來，我是在
    跟被上訴人及乙○○談好要把房貸、信貸交由他們代為繼續
    繳納，並將房屋交由他們承受後，才去大陸的。我在看到協
    議書之前，完全不知道有簽發支票的事情，在我跟被上訴人
    及乙○○談好說要把房貸、信貸由他們代為繳納，並將房屋
    交由他們承受後，該房屋相關的權利及貸款處理事宜，都由
    被上訴人及乙○○全權處理。被上訴人向我購買的是學士路
    跟德化街的房屋，並無購買復興路房屋，當時我交給被上訴
    人承受時，有說要趕快辦理過戶，我有叫代書聯絡上訴人把
    過戶的文件交出來辦理。在我知道協議書內容、支票跳票的
    時候，被上訴人與乙○○跟我說，一起去找上訴人來處理支
    票跳票的事情，因為被上訴人已經代繳2年了，當初要幫我
    的出發點也是好意，後來因為支票跳票的事情，兩造撕破臉
    ，所以被上訴人希望我來協調雙方，由被上訴人繼續繳貸款
    ，不要訴訟，而且該支票只是擔保支票，上訴人不應該提示
    ，要提示前也應該要通知被上訴人。被上訴人與乙○○跟我
    說，我從大陸回來賺錢有能力的時候，要把這件事情好好的
    處理好，由我自行繼續繳納貸款，請上訴人不要要求一次清
    償」等語（見本院99年2月3日準備程序筆錄第2至5頁）。（
    2）「我與被上訴人有簽一份代繳貸款的協議書，有一份補
    充約定書在97年4月14日簽訂，另一份協議書是在97年9月16
    日簽訂，總共三張，這協議書裡面記載「大德」是指德化街
    及學士路的房屋，還有寫到復興路的房屋。德化街及學士路
    房屋的貸款是由被上訴人承受，此外，我還將向上北路及寶
    慶街的房屋給被上訴人承受，因為被上訴人幫我代付上訴人
    的信貸及復興路房屋的貸款。向上北路及寶慶街的房屋貸款
    是由被上訴人代付。復興路房屋的貸款是由被上訴人暫時代
    我付，之後還要再還她。德化街及學士路房屋的貸款由她承
    受之後，我不用再還她貸款的錢。關於是否由上訴人代為繳
    納後續新光信貸及板信信貸、房貸，我不清楚，這部分後來
    都是被上訴人在處理。以上訴人名義向新光借的兩筆信貸及
    板信的一筆信貸，根據協議書的第1、2項，有寫是由被上訴
    人代繳，等我有錢的時候還要再還她。我95年或是96年間到
    大陸去，確實的時間想不起來。被上訴人幫我繳納新光及板
    信的貸款時，我的信用還沒有出問題，去大陸之前信用並無
    出問題」等語（見本院99年3月3日準備程序筆錄第1至3頁）
    。依證人甲○○所證上情，並參諸兩造陳述與甲○○往來情
    節部分，推認三方關係應係如下：甲○○因投資房地產之故
    而認識具有公務員身分之上訴人，甲○○慮及上訴人具有公
    務員的資格，貸款成數比較高，因而雙方協議借用上訴人名
    義辦理貸款購買多筆不動產，包括本案學士路、德化街及復
    興路的房屋在內，貸款本息仍由甲○○繳納，甲○○並支付
    上訴人借名對價或報酬，嗣因甲○○經商被倒債1,000多萬
    元，無法繼續繳納房屋貸款及信用貸款，商得被上訴人及乙○○願意代為繳納房屋貸款及信用貸款，便把貸款轉移給被
    上訴人及乙○○，並將房屋移轉到被上訴人及乙○○名下交
    由他們承受，證人甲○○之後便前往大陸，該房屋相關的權
    利及貸款處理事宜都由被上訴人及乙○○全權處理，兩造簽
    署協議書一事，證人甲○○事先並不知情，協議書上所寫的
    貸款是由被上訴人代證人甲○○繳納的。
  4.證人即協議書甲方簽署人之一乙○○於原審亦結證稱：「（
    被上訴人問：當時簽訂支票時，我是否有問為何要簽支票？
    當時情形是如何？）當初是證人甲○○欠上訴人錢，復興路
    的房子是甲○○用上訴人的名義買的，甲○○去大陸無法繳
    納上訴人的貸款，當時要過戶德化街的房子，我們承諾幫上
    訴人繳納貸款，當初只有口頭約定承諾，也順利將德化街的
    房子處理掉，後來我們將學士路房子賣掉，上訴人怕我不理
    她的貸款，我們就去協商如何在甲○○沒有回來之前，幫上
    訴人繳納貸款，上訴人說我們空口無憑，要寫協議書，上訴
    人就開始擬稿，那時被上訴人說為何要簽支票，我說這是一
    個擔保之用，上訴人負責將我每期繳納的款項要回來，當時
    的支票開了一年，並加註條款，要找甲○○來討論有無更好
    的方式，當時餘額只剩60萬元，最初甲○○的貸款是120萬
    信貸、及復興路信貸30萬元，都是向新光銀行貸款，德化街
    過戶時，只有口頭承諾，那時沒有開票，貸款僅剩下100多
    萬元，到了學士路過戶時，貸款剩100萬元，上訴人怕過戶
    完畢不理她，所以才叫被上訴人開支票擔保，本來是要開本
    票，但我們確實沒有欠上訴人錢，所以才改開支票」等語（
    見原審卷第104頁）。再於本院準備程序中結證稱：「（問
    ：（提示原審卷第32頁協議書）為何協議書第1條約定與甲○○共同提出還款計畫？）因為當時甲○○人在國外，上訴
    人怕我和被上訴人口頭答應她要幫她繼續還貸款，過戶完成
    後就不繳了，但過戶要完成還是要上訴人的銀行的清償證明
    ，才可以撥尾款，但上訴人要求我們要協議如何保證可以繼
    續還貸款，才願意給我們清償證明，所以才寫協議書。因為
    被上訴人已經有開一張支票出來，但我們不知道甲○○何時
    會回來，如果找得到甲○○的話，再請他提出更有利的還款
    計畫。」等語（見本院98年12月16日準備程序筆錄第5頁）
    。而上訴人主張被上訴人及乙○○二人係自95年9月27日起
    開始代甲○○繳納貸款一節，被上訴人則自承：甲○○借用
    上訴人名義辦理復興路之房屋貸款及新光銀行之信用貸款，
    其自95年6月份起按月代繳以上訴人之名義向新光銀行所辦
    理信用貸款及板信銀行之房屋貸款等語，兩造復於96年9月
    11日始簽訂協議書，足見兩造於簽訂協議書前，業已由被上
    訴人及乙○○代甲○○繳納甲○○因投資房地產而借用上訴
    人名義辦理之房屋貸款及信用貸款約1年許。參諸前段所述
    ，甲○○與被上訴人間買賣德化街及學士路房屋之緣由，乃
    係因被上訴人與甲○○協議後，由被上訴人願意代甲○○繳
    納房貸、信貸，甲○○始將該二借用上訴人名義登記之房屋
    交由被上訴人承受，兩造並於98年6月14日就學士路房屋簽
    訂不動產買賣契約（見原審卷第6至9頁），以上訴人名義出
    售予被上訴人，德化街房屋則仍在上訴人名下。惟嗣後因甲○○前往中國大陸後，上訴人為確保尚未出售或辦理過戶而
    仍登記在其名下之房屋貸款、信用貸款部分，仍得由被上訴
    人代甲○○繼續繳納，即代為繳納新光銀行及板信銀行之信
    用貸款、房屋貸款及復興路房屋之信用貸款，而非由上訴人
    自行承擔，雙方經協議後，在證人藍翠霞之見證下於96年9
    月11日簽訂后述內容之協議書，並由被上訴人簽發交付上訴
    人系爭100萬元支票作為擔保。被上訴人始得於翌日即96年9
    月12日以上訴人名義出售德化街房屋予訴外人胡英珠，有該
    不動產買賣契約書可稽（見原審卷第43至46頁）。從而，在
    被上訴人簽發交付系爭支票之前，其與上訴人間雖無何直接
    金錢往來之債權債務關係，然已由被上訴人代為繳納上訴人
    名義之房屋貸款及信用貸款持續約1年許，被上訴人簽發交
    付系爭支票予上訴人之目的即在於擔保協議書各項條件、內
    容之履行或繼續履行。
(四)被上訴人簽發交付系爭支票予上訴人之目的即在於擔保協議
    書各項條件、內容之履行或繼續履行，已如前述，則上訴人
    得否提示兌付系爭支票，端視被上訴人是否有違反協議書約
    定之情事，茲分述如下：
  1.依協議書第1項約定：「丙○○（甲方即被上訴人及乙○○
    ，下同）開立系爭支票給丁○○（乙方即上訴人，下同），
    雙方言明支票到期日前1個月應與丙○○、乙○○夫婦協商
    ，是否如期兌現，如果在支票到期日前甲方與甲○○共同提
    不出有利還款計畫，乙方即可存入支票兌現，即日起至97年
    9月10日這段期間甲方每月需暫代甲○○繳納新光金控信貸
    之本息」，參諸前（三）段所述證人甲○○與兩造間之債權
    債務關係，依該項約定之文義，並「非」指被上訴人或甲○○有積欠上訴人款項尚未清償，而係指甲○○因借用上訴人
    名義辦理房屋貸款、信用貸款而雙方協議由甲○○繳納對銀
    行所積欠之貸款債務，其後，由甲○○商得被上訴人及乙○○繼續代為繳納之上開銀行貸款債務，「甲○○」與「被上
    訴人及乙○○」先後對上開上訴人名義之銀行貸款債務負繳
    納之責，從而，始有所謂由「甲方即被上訴人、乙○○及甲○○」「共同」提出「有利還款計畫」與否之條件，所謂「
    還款」計畫即係指代繳之「償還銀行貸款」計畫，至於有利
    與否，自係立基於上開銀行債務名義人即上訴人之立場觀之
    ，以確保其不受貸款銀行追償之利益。且該等還款計畫依協
    議書內容所示，至少包括協議書第1條所提代繳「新光金控
    信貸」及第2條所提「復興路房屋貸款、信用貸款」等銀行
    貸款債務，均與被上訴人與甲○○是否積欠上訴人款項無涉
    ，協議書第1條約定「如果在支票到期日前甲方與甲○○共
    同提不出有利還款計畫」之條件，「非」屬就不存在之事項
    而為約定，而係基於簽訂協議書前已存在之「甲○○與被上
    訴人及乙○○先後繳納上訴人名義之銀行貸款債務」之事實
    ，為確保該事實得繼續履行、不損及上訴人出名利益而為約
    定，苟被上訴人未履行該條件而未與甲○○共同提出有利還
    款計畫，縱以被上訴人仍持續履行該條後段約定「即日起至
    97 年9月10日這段期間甲方每月需暫代甲○○繳納新光金控
    信貸之本息」，仍構成第1條約定條件之不履行，上訴人即
    非不得提示系爭支票兌現。
  2.證人甲○○證稱：「我事後才知悉兩造簽訂協議書及簽發系
    爭支票的事情，在我跟被上訴人及乙○○談好說要把房貸、
    信貸由他們代為繳納，並將房屋交由他們承受後，該房屋相
    關的權利及貸款處理事宜，都由被上訴人及乙○○全權處理
    」等語（見前揭準備程序筆錄第3、4頁）。證人乙○○到庭
    結證稱：「協議書第1項約定與甲○○共同提出還款計畫，
    是因為當時甲○○人在國外，上訴人怕我和被上訴人口頭答
    應她要幫她繼續還貸款，過戶完成後就不繳了，但過戶要完
    成還是要上訴人的銀行清償證明，才可以撥尾款，但上訴人
    要求我們要協議如何保證可以繼續還貸款，才願意給我們清
    償證明，所以才寫協議書。因為被上訴人已經有開一張支票
    出來，但我們不知道甲○○何時會回來，如果找得到甲○○
    的話，再請他提出更有利的還款計畫。在支票到期的前1個
    月，我沒有聯絡到甲○○，就直接去找上訴人協調，我跟上
    訴人說找不到甲○○，最有利的還款計畫就是繼續幫甲○○
    繳貸款，顧他的信用」等語（見本院準備程序筆錄第5至6頁
    ），則證人甲○○前往大陸後，即將房貸、信貸交由被上訴
    人及乙○○全權處理，證人乙○○亦不清楚證人甲○○何時
    返國，於系爭支票到期的前1個月，亦未聯絡到甲○○，此
    外，被上訴人並未舉證證明「在支票到期日前被上訴人、乙○○與甲○○共同提出有利還款計畫」之事實，是認被上訴
    人已違反協議書之該項約定，未提出有利還款計畫擔保渠代
    繳銀行貸款債務之繼續履行，上訴人自得依協議書約定提示
    系爭支票。
  3.依協議書第2項約定：「復興路房屋貸款之信貸金額約30萬
    元，暫替丙方（即甲○○，下同）繳清至過戶完成，暫繳之
    契稅與增值稅及過戶所有費用均應由丙方負責歸還甲方」，
    依該項約定之文義，被上訴人同意代甲○○繳復興路房屋貸
    款之信用貸款部分至該房屋過戶完畢為止，而過戶所需繳納
    之契稅、土地增值稅及相關費用均應由被上訴人代為墊付，
    日後再由甲○○歸還被上訴人。承前所述，證人甲○○亦證
    稱：復興路房屋的貸款是由被上訴人暫時代伊繳付，之後還
    要再還她等情，則被上訴人代繳貸款並非為證人甲○○行無
    因管理之事，協議書第2項約定即係就被上訴人與證人甲○○間已約定復興路貸款由被上訴人代繳一事，再次確認之，
    其約定亦與證人甲○○與被上訴人間之約定無違，並非由上
    訴人繳納貸款或歸還代繳費用予被上訴人，依此協議，上訴
    人名義之復興路房屋貸款之信用貸款債務，即由被上訴人同
    意代為繳納至房屋過戶為止，且依該約定所示，並未特別約
    定過戶至何人名義之下，則無論係過戶至被上訴人名義或第
    三人名義，均非所問，不以兩造間買賣復興路房屋為必要。
    該項約定縱未經證人甲○○簽認，對於被上訴人同意代繳復
    興路房屋貸款之信用貸款至過戶為止之效力不生影響，從而
    ，如被上訴人於復興路房屋過戶完成前，未繼續代繳上開貸
    款，即違反該項協議。經查，被上訴人代繳復興路房屋貸款
    至98年2月止、該房屋迄未辦理過戶一節，為兩造所不爭執
    ，證人藍翠霞亦證稱：復興路房屋沒有辦理過戶等情（見本
    院98年12月16日言詞辯論筆錄第5頁），則於上訴人提示系
    爭支票時即97年11月26日，被上訴人尚無違反該項協議書之
    約定，惟被上訴人自承其自98年2月後即未再繼續繳納（見
    原審卷第72頁），復未舉證證明其是否業已清償所代繳之貸
    款債務，難認被上訴人確實履行其代甲○○繳清上開貸款至
    過戶完成之義務而有違約情事，亦堪認定。
  4.依協議書第3項約定：「以上甲方暫協助甲○○代繳，如完
    成清償，丁○○日後協助向甲○○認帳歸還本息給甲方，及
    上述兩項之總額款項」，依此項約定之文義，僅係約定如被
    上訴人代甲○○清償協議書第1、2項所示貸款，上訴人同意
    日後協助被上訴人向甲○○對帳及催還代繳款項之本息，此
    項約定並未增加被上訴人應負擔之前揭義務，被上訴人縱未
    完成清償，僅上訴人毋須履行此項協助義務，被上訴人並未
    因此違反此項協議約定，而被上訴人既未證明已清償代繳貸
    款債務之事實，亦不生上訴人是否履行該項協議之問題，。
  5.依協議書第4項記載：「復興路（下方加記2段135巷21之3號
    ）及學士路（下方加記236巷20之4號5樓）於97年5月確定過
    戶完成無誤。」，依該項約定之文義係指被上訴人同意於97
    年5月底以前將復興路及學士路房屋辦理過戶完畢而言，其
    中學士路房屋已經辦理過戶完畢，已為兩造不爭執，然復興
    路房屋辦理過戶乙事，被上訴人自始否認有該項約定之存在
    ，上訴人則主張該項約定係訴外人乙○○之筆跡等語。經查
    ，證人乙○○於原審結證稱：「協議書第四點是我寫的，因
    為我們買學士路的房子正在過戶中，上訴人要求我幫她處理
    復興路的房子，當時證人藍翠霞說要介紹別人來買，所以才
    加註這些文字，是為了要過戶學士路的房子才這樣寫的，我
    們沒有要買復興路的房子。協議書第四點是上訴人親自到我
    家要我簽的」等語（見原審卷第102至103頁），又對照被上
    訴人於原審所提出協議書影本觀之（見原審卷第48頁），其
    上確無上訴人所提出協議書影本有上開第4項約定事項之記
    載，且該第4項筆跡顯與第1至3項筆跡不同，並於記載「復
    興路、學士路」行列下方加計上開住址，且寫於該張十行紙
    第10行格線外空白處，而非格線內，其下即接續第2張十行
    紙第1至4行由立協議書人甲方、乙方及見證人簽名，證人藍
    翠霞並證稱：伊是在茶藝館見證兩造簽署協議書並簽名等情
    如上（見原審卷第73、74頁），則該第4項記載顯非與第1至
    3項同一時地記載，而係事後另行記載，難認於被上訴人與
    上訴人簽訂該份協議書，已有第4項協議內容存在而受其拘
    束，協議書內容對兩造所生效力為何，應自前列第1至3項內
    容觀之，事後加列之協議書第4項內容是否為被上訴人自始
    知悉及同意，即有疑問？上訴人雖主張被上訴人自始知悉上
    情，仍應遵守該項約定一節，既為被上訴人所否認，上訴人
    自應就該項有利於己事實負舉證責任，但上訴人於原審陳稱
    無證人地址可為聯絡等語（見原審卷第91頁），此外，並未
    就此盡舉證之責，苟上訴人要求證人乙○○加註協議書第4
    項文字時，被上訴人若自始知情及在場，上訴人何以不要求
    被上訴人在其執有之協議書上加註相同之文字，以杜爭議？
    益見協議書第4項文字應屬證人乙○○個人對上訴人之承諾
    而已，該項承諾既未經被上訴人參與及同意，對被上訴人自
    不生拘束力可言，從而上訴人即不得以復興路房屋尚未辦理
    過戶登記為由，遽行指摘被上訴人違反協議書第4項之約定
    。
(五)綜上，被上訴人簽發交付系爭支票之目的既在於擔保兩造於
    96年9月11日簽訂協議書各項條件之履行，除其中第3項協議
    內容無被上訴人違約情事、第4項協議內容不能證明係在兩
    造協議範圍內之外，其餘第1、2項協議內容，被上訴人確有
    未依約履行或繼續履行之違約情事，系爭支票所擔保被上訴
    人應履行之協議內容難認均已依約履行，被上訴人對其原因
    抗辯事實未盡舉證之責，自不得執此事由對抗上訴人。而按
    在票據上簽名者，依票上所載之文義負責。發票人應照支票
    文義擔保支票之支付。又執票人向支票債務人行使追索權時
    ，得請求自為付款提示日起之利息，如無約定利率者，依年
    利六釐計算。票據法第5條第1項、第126條、第133條、第13
    條前段分別定有明文。從而，上訴人本於票據關係請求被上
    訴人給付票款100萬元，及自97年11月26日起至清償日止，
    按年息6%計算之利息，為有理由，應予准許。原審判決駁回
    上訴人之請求，自有未合，上訴意旨指摘原判決不當，求予
    廢棄改判，為有理由。爰由本院將原判決予以廢棄，改判如
    主文第2、3項所示。
四、兩造其餘攻擊防禦方法及舉證，經審酌後核與本判決結果不
    生影響，爰不予一一論述，附此敘明。
五、據上論結，本件上訴為有理由，依民事訴訟法第436之1第3
    項、第463條、第385條第1項前段、第450條、第78條，判決
    如主文。
中    華    民    國    99    年    6     月    4     日
                  民事第二庭  審判長法  官  王  銘
                                    法  官  呂麗玉
                                    法  官  吳崇道
以上為正本係照原本作成。
不得上訴。
中    華    民    國    99    年    6     月    4     日
                                    書記官

司法院資訊處製作；財團法人民間司法改革基金會備份。
